臺灣橋頭地方法院民事判決
110年度訴字第789號
原      告  蔡信正

訴訟代理人  康進益律師
            康鈺靈律師
被      告  葉貞忠

上列當事人間請求拆除地上物等事件，本院於民國111年5月25日
言詞辯論終結，判決如下：
    主  文
原告之訴及假執行之聲請均駁回。
訴訟費用由原告負擔。
    事實及理由
一、原告主張：原告於民國108 年1 月19日向訴外人周王淑嫆買
    受坐落高雄市○○區○○段000 地號土地（重測前為蜈蜞潭段20
    0-2地號土地，下稱系爭土地）。然被告自76年間即占用系
    爭土地如高雄市仁武地政事務所110年11月26日複丈成果圖
    （下稱附圖）所示A 部分蓋用墓園，無權占用系爭土地，侵
    害原告就系爭土地之所有權，並獲有相當於租金之不當得利
    利益。為此，爰依民法第767 條第1項、第179條規定，提起
    本件訴訟等語。並聲明：㈠被告應將系爭土地如附圖所示A部
    分面積1,316.45平方公尺之地上物拆除，並將上開土地騰空
    返還予原告。㈡被告應自110年7月1日起至返還第㈠項土地之
    日止，按月給付原告新臺幣（下同）3,019 元。㈢願供擔保
    ，請准宣告假執行。
二、被告則以：被告於76年6月19日向周王淑嫆購買部分系爭土地，作為父母之墓地使用，惟因系爭土地地目限制，始未辦理分割及所有權移轉登記。如附圖所示A 部分均為被告購買範圍，其非無權占用系爭土地等語，資為抗辯。並聲明：㈠原告之訴及假執行之聲請均駁回。㈡願供擔保，請准宣告免為假執行。
三、兩造不爭執之事項：
　㈠系爭土地原為周王淑嫆所有。
  ㈡系爭土地於108年1月23日以信託為登記原因，登記為原告所
    有。　
四、本院之判斷：
  ㈠按所有人對於無權占有或侵奪其所有物者，得請求返還之。
    對於妨害其所有權者，得請求除去之，民法第767條第1項前
    段、中段分別定有明文。又以無權占有為原因，請求返還所
    有物之訴，被告對原告就其物有所有權存在之事實無爭執，
    而僅以非無權占有為抗辯者，原告於被告無權占有之事實，
    無舉證責任。被告應就其取得占有，係有正當權源之事實證
    明之（最高法院72年度台上字第1552號、85年度台上字第11
    20號判決要旨參照）。被告不否認系爭土地現登記於原告名
    下，被告抗辯其占用系爭土地具有正當權源乙節，既為原告
    所否認，自應由被告就此有利於己之事實負舉證責任。經查
    ：
　⒈被告辯稱其於76年6月19日向周王淑嫆購買部分系爭土地，如
    附圖所示A 部分均為其所購買等語，業據提出土地買賣契約
    書1紙（下稱系爭買賣契約）、收據3紙為證（見審訴卷第79
    至83、87至91頁）。原告雖否認系爭買賣契約之形式真正，
    並主張依系爭買賣契約約定，周王淑嫆應在被告付清買賣價
    金96萬元同時，以系爭土地設定抵押權予被告，擔保系爭土
    地買賣價金，既系爭土地無抵押權設定，被告自89年間解除
    農地移轉身分限制後，又迄未請求周王淑嫆移轉系爭土地所
    有權，顯見被告並未付清價金，亦未買受系爭土地等語。惟
    周王淑嫆於臺灣橋頭地方檢察署108年度偵字第5677號案件
    （下稱系爭刑案）警詢時證稱：經伊檢視系爭買賣契約，賣
    方署名確為伊親自簽名等語（見系爭刑案警卷第67頁），堪
    認系爭買賣契約係由周王淑嫆親簽。再觀諸系爭買賣契約第
    2條約定：「…買賣金額為96萬元，於本約訂立時，由乙方（
    即被告）當場交付訂金53萬元與甲方（即周王淑嫆）（甲方
    已收到無訛，不另具收據）其餘尾款43萬元於甲方履行後載
    約定之同時，一次全部付清」（見審訴卷第79頁）；參以被
    告提出之收據，已載明「…43萬元全數收清」，周王淑嫆並
    簽名在旁（見審訴卷第91頁），原告亦不否認該紙收據為周
    王淑嫆所親簽（見本院卷第28頁），該收據所載金額洽與系
    爭買賣契約所載尾款數額相同，益見系爭買賣契約為真正，
    否則被告當不會無端交付金錢予周王淑嫆，周王淑嫆亦毋庸
    簽立該紙收據。尚難僅以系爭土地未設定抵押權予被告，或
    被告未請求周王淑嫆移轉系爭土地所有權等節，遽為不利被
    告之認定，原告前揭主張，要屬無據。
　⒉又原告係於108年1月23日以信託為由登記為系爭土地之所有
    權人，信託受益人仍為周王淑嫆等情，有高雄市政府地政局
    仁武地政事務所110年10月26日高市地仁登字第11070810000
    號函暨檢附108年1月22日收件字號仁地字第4550號所有權移
    轉登記申請書可資佐證（見本院卷第75頁至第84頁）。而按
    受託人關於信託財產之占有，承繼委託人占有之瑕疵，信託
    法第33條第1項定有明文，其立法理由為：「依民法之規定
    ，占有瑕疵之有無，對占有人權利義務有重大影響。受託人
    基於信託行為雖完全取得信託財產，但其既非因該財產享有
    利益，故無使之較委託人享有更佳保護之理。因此，委託人
    之占有為惡意或有其他瑕疵時，其瑕疵亦應為受託人所承繼
    」，依照前開法理，原告身為信託受託人，自應受系爭買賣
    契約限制，承繼周王淑嫆對被告所應負提供系爭土地使用之
    義務，不得主張被告為無權占用。原告雖主張其實際上係向
    周王淑嫆買受系爭土地，為免繳納高額土地增值稅，始以信
    託方式辦理所有權移轉登記，原告為事實上之所有權人，被
    告不得以其與周王淑嫆間之買賣關係，對原告主張為有權占
    有等語，並提出土地買賣契約書為證（見本院卷第179至187
    頁）。然依不動產物權內容以登記為準之物權公示原則，外
    觀上原告即為系爭土地之受託人，仍非真正所有權人，無從
    單憑其向周王淑嫆買受系爭土地之債權關係，更動已登記物
    權內容，故原告仍應受系爭土地信託委託人周王淑嫆與被告
    間系爭買賣契約之拘束，原告上開主張，尚無足採。
　⒊原告雖主張被告之墓園已廢棄遷離，對系爭土地之使用權已
    消滅等語。惟系爭買賣契約第1條、第3條明載：「甲方所有
    系爭土地中如附圖實測面積0.1606公頃出售予乙方所有，供
    乙方之先母埋葬之用。」「…若將來因都市計畫或因地目變
    更或因法令變更而能分割並為所有權移轉登記時，甲方應供
    乙方或乙方所指定之人辦理所有權移轉登記…」（見審訴卷
    第79頁），自上開契約第1條所載「所有」及第3條約明將來
    得辦理系爭土地所有權移轉登記之意旨，足知被告當時係向
    周王淑嫆買受系爭土地特定部分之所有權，僅受限於被告不
    具自耕農身分，暫無法辦理系爭土地分割及所有權移轉事宜
    ，被告非僅買受系爭土地之使用權甚明。原告此部分主張，
    亦非可採。
　⒋至原告主張被告訂立系爭買賣契約，係為將系爭土地供作埋
    葬之用，而非用以耕作，使用目的與修正前土地法第30條第
    1項規定不符，屬規避該規定之脫法行為，應屬無效等語。
    惟按私有農地所有權之移轉，其承受人以能自耕者為限，修
    正前土地法第30條第1項前段定有明文。又舊土地法第30條
    係就私有農地所有權移轉之物權行為所作之強制規定，約定
    負擔移轉該農地所有權之債權行為（如買賣），並不在限制
    之內（最高法院97年度台上字第289號判決意旨參照）。既
    修正前土地法第30條未限制農地買賣之債權行為，被告與周
    王淑嫆所定系爭買賣契約，即不能認有違該規定意旨，原告
    執前詞主張系爭買賣契約無效，尤非可採。
　⒌從而，原告為系爭土地之信託受託人，應受周王淑嫆與被告
    間系爭買賣契約之拘束，被告得本於系爭買賣契約對原告主
    張其為有權占有系爭土地，原告請求被告將如附圖所示A部
    分地上物拆除，並返還系爭土地予原告，即屬無據。 
  ㈡按無法律上之原因而受有利益，致他人受有損害者，應返還
    其利益，民法第179條定有明文。被告得基於系爭買賣契約
    使用系爭土地，非屬無權占用，既據認定如前，則被告受有
    使用系爭土地之利益，即非無法律上原因，原告訴請被告給
    付相當於租金之不當得利，自屬無據。
五、綜上所述，原告依民法第767 條第1項、第179條規定，請求
    被告將系爭土地如附圖所示A部分地上物拆除，並返還系爭
    土地，及自110年7月1日起至返還土地之日止，按月給付原
    告3,019元，為無理由，應予駁回。原告假執行之聲請亦失
    所附麗，爰併予駁回。
六、系爭買賣契約為形式真正，業據本院認定如前，被告聲請傳
    喚證人周王淑嫆，即無必要。本件事證已臻明確，兩造其餘
    主張陳述及所提之證據，經審酌後於本件判決結果無影響，
    爰不逐一論述，附此敘明。
七、據上論結，原告之訴為無理由，判決如主文。
中　　華　　民　　國　　111 　年　　6 　　月　　8 　　日
                  民事第二庭  審判長法  官 謝文嵐
                                    法  官 蕭承信
                                    法  官 許家菱
以上正本係照原本作成。
如不服本判決，應於送達後20日內，向本院提出上訴狀並表明上
訴理由，如於本判決宣示後送達前提起上訴者，應於判決送達後
20日內補提上訴理由書（須附繕本）。
中　　華　　民　　國　　111 　年　　6 　　月　　8　 　日
          　　　　　　　　　　　　  書記官 劉國偉